臺灣彰化地方法院民事判決
109年度訴字第982號
原      告  陳賜霖  
訴訟代理人  劉嘉堯律師
複  代理人  楊讀義律師
被      告  陳俊富  
            陳俊良  
上列當事人間請求分割共有物事件，本院於民國110年7月6日言
詞辯論終結，判決如下：
    主  文
兩造共有彰化縣○○鄉○○段000地號之土地，應分割如附圖二（彰
化縣北斗地政事務所收件日期文號110年5月3日北土測字第655號
土地複丈成果圖）及附表二所示。
訴訟費用由兩造依附表一「訴訟費用負擔比例」欄所示比例負擔
。
    事實及理由
壹、程序事項：
    被告受合法通知，未於最後言詞辯論期日到場，核無民事訴
    訟法第386條各款所列情形，爰依原告之聲請，由其一造辯
    論而為判決。
貳、實體事項：
  一、原告主張： 
    ㈠坐落彰化縣○○鄉○○段000地號之土地（下稱系爭土地），土
      地使用分區為住宅區，面積為600.29平方公尺，為兩造所
      共有，應有部分比例如附表一所示。
    ㈡兩造就系爭土地未訂有不分割之契約或約定不分割之期限
      ，然就分割方法未能達成協議，爰依民法第823條第1項本
      文、第824條第2項規定，請求裁判分割如主文第1項所示
      。
  二、被告（下合稱被告，單指一人則逕稱其姓名）未於言詞辯
      論期日到庭陳述，亦未提出書狀作何聲明或陳述。
  三、得心證之理由：
　  ㈠按各共有人，除法令另有規定外，得隨時請求分割共有物
      ；但因物之使用目的不能分割或契約訂有不分割之期限者
      ，不在此限，民法第823條第1項定有明文。復按建築法所
      稱建築基地，為供建築物本身所占之地面及其所應留設之
      法定空地；建築基地原為數宗者，於申請建築前應合併為
      一宗；前項法定空地之留設，應包括建築物與其前後左右
      之道路或其他建築物間之距離，其寬度於建築管理規則中
      定之；應留設之法定空地，非依規定不得分割、移轉，並
      不得重複使用；其分割要件及申請核發程序等事項之辦法
      ，由中央主管建築機關定之，建築法第11條亦有明文。經
      查：
　　　1.系爭土地上有陳俊良所有彰化縣○○鄉○○段000○號之建物
        及陳俊富所有同段354建號之建物（本院卷第145頁至第
        149頁），惟經本院函詢彰化縣政府，獲回復：前開建
        物查無使用執照等語，有彰化縣政府府建管字第110014
        3619號函在卷可稽（本院卷185頁），則現存建物既查
        無留設法定空地資料，堪認無建築法第11條所規定不得
        分割之限制。
      2.又核諸卷內資料，系爭土地依法既無不能分割之情事，
        依其使用目的亦無不能分割之情狀，兩造復未定有不分
        割之協議，且就分割方案無法達成協議，則原告請求裁
        判分割系爭土地，於法有據，應予准許。
　  ㈡共有物之分割，依共有人協議之方法行之；分割之方法，
      不能協議決定者，法院得因任何共有人之聲請，以原物分
      配於各共有人，民法第824條第1項、第2項第1款本文定有
      明文。又共有人因共有物分割之方法不能協議決定，而提
      起請求分割共有物之訴，應由法院依民法第824條命為適
      當之分配，不受任何共有人主張之拘束；惟定共有物分割
      之方法，固可由法院自由裁量，但仍應斟酌各共有人之意
      願、共有物之性質、價格、分割前之使用狀態、經濟效用
      、分得部分之利用價值及全體共有人之利益等有關情狀，
      定一適當公平之方法以為分割（最高法院49年台上字第25
      69號裁判、96年度台上字第108號判決、98年度台上字第2
      058號判決及74年度第1次民事庭會議決議要旨參照）。經
      查：
　　　1.系爭土地北臨溪林路，東南臨中山路可供對外通行。有
        關地上建物及使用情形，略如附圖一（即彰化縣北斗地
        政事務所收件日期文號109年12月2日北土測字第2004號
        土地複丈成果圖）所示，並有本院勘驗測量筆錄、現場
        簡圖、現場照片存卷可憑（本院卷第89頁、第93頁至第
        117頁），堪信屬實。
　　　2.茲審酌原告方案，將系爭土地上建物所坐落之區塊分配
        予各建物所有權人，並未改變被告目前使用系爭土地現
        況與方式，符合系爭土地分割前之使用狀態；復可使分
        割後土地與其上建物所有權同歸一人，兼顧所得利用之
        價值暨經濟效用。另就各共有人分得部分面積言，原告
        受分配面積固少於分割前以應有部分所換算面積，但其
        無意囑託鑑定機構以鑑定具體精確補償金額，並同意不
        另行金錢補償（本院卷第171頁至第172頁）。再酌以系
        爭土地經分割後之各區塊地形尚屬方正；暨考量分割後
        各區塊均有臨現有道路，對外出入通行無礙，亦徵附圖
        二所示之原告方案，堪值採取。
　  ㈢按應有部分有抵押權或質權者，其權利不因共有物之分割
      而受影響；但有下列情形之一者，其權利移存於抵押人或
      出質人所分得之部分：1.權利人同意分割；2.權利人已參
      加共有物分割訴訟；3.權利人經共有人告知訴訟而未參加
      ，民法第824條之1第2項規範明確。而關於抵押權移存於
      抵押人所分得部分，祇要符合民法第824條之1第2項但書
      各款規定，應屬法律規定之法定效果，無庸當事人為任何
      聲明，縱有聲明，法院亦無庸於判決主文內諭知，僅於判
      決理由中說明已足（臺灣高等法院暨所屬法院98年法律座
      談會民事類提案第10號研討結果參照）。查中央公教人員
      住宅輔建及福利互助委員會以原告為抵押人，就系爭土地
      設定抵押權，有土地登記第一類謄本在卷可考（本院卷第
      53頁至第55頁）。中央公教人員住宅輔建及福利互助委員
      會既經告知訴訟而未參加，揆諸上揭規定，其抵押權應移
      存於抵押人原告所分得土地，併予指明。
  四、綜上所述，本院審酌兩造之意願、系爭土地之地形、臨路
      情形、共有物之性質、分割前之使用狀態、各共有人分得
      部分所得利用之價值暨經濟效用等情形，認以附圖二原告
      方案及附表二所示分割方法予以分割，當為合理、公平，
      爰判決如主文第1項所示。
  五、本件為請求共有物分割之事件，如由敗訴之被告負擔全部
      訴訟費用，顯失公平，併依民事訴訟法第80條之1規定，
      酌量情形命勝訴之原告負擔訴訟費用之一部。
  六、本件事證已臻明確，兩造其餘攻擊防禦方法及證據，經核
      與判決結果不生影響，爰不予調查及一一論列，併此敘明
      。
  七、據上論結，本件原告之訴為有理由，依民事訴訟法第78條
      、第80條之1，判決如主文。
中　　華　　民　　國　　110 　年　　7 　　月　　27　　日
                  民事第四庭    法　官　徐沛然
以上正本係照原本作成。
如對判決上訴，應於判決送達後20日內向本院提出上訴狀。如委
任律師提起上訴者，應一併繳納上訴審裁判費。
中　　華　　民　　國　　110 　年　　7 　　月　　27　　日
                                書記官  蔡明株
附表一：兩造就系爭土地之應有部分比例及訴訟費用負擔比例 
編號 共有人 權利範圍 訴訟費用負擔比例 1. 陳賜霖 2949/10000 29％ 2. 陳俊富 4958/10000 50％ 3. 陳俊良 2093/10000 21％ 合計  1 100％ 
附表二：分割方案
附圖二編號 面積（平方公尺） 分配人即原共有人 A 168.3 陳俊富 B 146.43 陳俊富 C 133.94 陳俊良 D 151.62 陳賜霖 
附圖一：系爭土地現況圖（彰化縣北斗地政事務所收件日期文號
        109年12月2日北土測字第2004號土地複丈成果圖）
附圖二：原告方案（彰化縣北斗地政事務所收件日期文號110年5
        月3日北土測字第655號土地複丈成果圖）